【裁判字號】    85,自,514
【裁判日期】    890808
【裁判案由】    詐欺
【裁判全文】
臺灣臺南地方法院刑事判決                          八十五年度自字第五一四號
    自  訴  人  己○○
                甲○○
                乙○○○
    被      告  丙○○
                戊○○
右列被告因詐欺案件，經自訴人提起自訴，本院判決如左：
    主      文
丙○○、戊○○均無罪。
    理      由
一、自訴意旨略以：被告丙○○、丁○○（經本院通緝中）分別為聯友木業股份有限
    公司（下簡稱聯友公司）之董事長、總經理，共同基於意圖為自己不法所有之概
    括犯意，於民國（下同）七十六年間向自訴人詐購原木乙批，致自訴人陷於錯誤
    而共同出資自國外進口原木乙批交付予聯友公司，被告丙○○、丁○○即以聯友
    公司名義簽發、以台灣銀行岡山分行擔當付款人、面額總計為新台幣（下同）四
    千七百一十九萬六千零九十九元之本票二十二張交付予自訴人，以作為給付貨款
    之憑證。惟被告丁○○突於七十六年十二月八日電告自訴人己○○，要求自訴人
    等暫緩提示以便其週轉資金，詎自訴人嗣後於七十七年四月五日將其中面額二十
    萬元之本票向擔當付款人提示時，卻被告知已撤銷付款委託。待自訴人轉而向聯
    友公司董事長丙○○請求其清償債務時，被告丙○○竟稱此係自訴人與被告丁○○之間之事務，與伊無涉云云，然是時被告丁○○避居國外而逃避追索。嗣八十
    三年十月間，自訴人得悉聯友公司正以其工廠土地與長東公司、綜力公司訂定合
    建契約，以興建「美墅國」透天住宅乙批，遂至工地找尋被告丁○○追討債款，
    詎被告丙○○、丁○○二人竟承前開概括犯意，並與長東建設有限公司（下簡稱
    長東公司）、綜力建設有限公司（下簡稱綜力公司）總經理即被告戊○○等三人
    共同謀議，向自訴人詐稱將以前開合建案中之八戶透天住宅抵償自訴人之貨款，
    惟須先收回聯友公司簽發、面額一千萬元之本票乙紙，待四百個工作天完工交屋
    後，再由自訴人繳回其餘聯友公司之本票，自訴人不知有詐，遂交付被告前開本
    票乙紙，並由被告戊○○書立收款單乙紙以為憑證。豈料經過四百個工作天後，
    被告均無聯繫，待自訴人要求辦理過戶手續時，被告戊○○竟矢口否認有前開抵
    償協議，並稱自訴人須自行負擔前開八戶房屋之銀行貸款，始可辦理過戶手續云
    云，而被告丙○○、丁○○復對此事置之不理或避不見面，因而自訴人始知受騙
    ，因認被告共同涉有刑法第三百三十九條第一項之詐欺取財罪嫌云云。
二、自訴人認被告涉有右揭犯行，無非以自訴人之指訴，並提出聯友公司簽發之本票
    影本二十二紙、收款單影本乙份為其主要論據；訊據被告丙○○、戊○○則堅決
    否認有何詐欺犯行，被告丙○○辯稱：伊只是聯友公司之掛名負責人，公司所有
    事務均由其弟即被告丁○○負責處理，且該公司開票程序均由被告丁○○決定後
    ，由會計人員蓋用公司大小章後予以簽發，故伊並未親自簽發前揭本票，亦毫不
    知悉自訴人與聯友公司間之交易情形等語；被告戊○○辯稱：自訴人與聯友公司
    間之債權債務，與伊毫無干係，僅因八十三年十月間自訴人得悉「美墅國」之合
    建案，遂會同地主即聯友公司總經理丁○○央求長東公司、綜力公司同意自訴人
    以聯友公司債權本票一張一千萬元正充當自備款，購買八戶透天住宅。其實係因
    聯友公司提供土地與伊公司合建，雙方結帳時被告丁○○尚有多餘款項及建物在
    伊公司名下，所以當時只要有持有被告丁○○之債權憑證，就可以拿來登記買上
    開合建房屋，當時以此方式前來登記購屋的人不只自訴人這八戶，而長東、綜力
    公司之立場則是只要登記之成數不超過被告丁○○的權利成數，就可以接受，但
    都只是在自備款之範圍內，並未承諾無須辦理所購房屋之銀行貸款，亦即銀行貸
    款必須由購屋者自行負責，詎嗣後通知自訴人對保時，自訴人卻因房價下跌不願
    配合辦理，乃至其後自訴人遂要求解約退款。至自訴人所持被告丁○○之債權憑
    證，已屬不能兌現之票據，對伊公司而言亦僅作為合建案結案時，與聯友公司作
    為拆帳之憑據，自訴人並無實際之給付行為，則伊又有何詐欺行為可言等語。
三、按犯罪事實應依證據認定之，無證據不得推定其犯罪事實；又不能證明被告犯罪
    者，應諭知無罪之判決，刑事訴訟法第一百五十四條、第三百零一條第一項分別
    定有明文。又認定不利於被告之事實，須依積極證據，苟積極證據不足為不利於
    被告事實之認定時，即應為有利於被告之認定，更不必有何有利之證據，最高法
    院三十年上字第八一六號亦著有判例可資參照。次按刑法上之詐欺罪，必須行為
    人自始意圖為自己不法之所有，行使詐術使被害人陷於錯誤，而為財產之交付，
    或以此得財產上之不法利益，始足構成，如其所用之方法，不能認為詐術，亦不
    致使人陷於錯誤，即不構成該罪（最高法院四十六年台上字第二六○號判例意旨
    參照）。又持續性之貨物買賣關係恆以當事人間之信用為其締約之基礎，依一般
    社會經驗，在交易之初，原可預見債務人事後不為給付或遲延給付之風險，倘債
    務人對於風險之評估，未以詐術使人陷於錯誤，縱使債務人屆期出於惡意而不依
    債之本旨履行，苟無積極證據足認其在借款之初即有藉此詐財之本意，尚難僅因
    事後違反債信之情事，推定其必然自始蓄意行騙，自不待言。本院查：
    （一）自訴人乙○○○於本院訊問時（自訴被告何事？）先指稱：「丙○○及侯
          季松共欠我四千多萬元，丁○○開丙○○的票向我買了二船原木的貨款，
          是陸續進給他的，之前有往來，也有正常付款，也都是一船一、二千萬元
          ，往來了大約一年，這次遭退票都未與我談，當初向我們訂貨的人是侯季
          松，送貨進去後，由會計開票，由董事長（即丙○○）蓋章後，交付支票
          。：：（丙○○如何騙你？）因支票是他的，也是他的公司。」（見本院
          八十五年十一月二十九日訊問筆錄），其後又稱：「（聯友公司是否自七
          十七年一月至九月起陸續匯款一千三百萬元償還貨款？）那是給付二船木
          料之前的貨款，並非再有生意往來。：：我們有陸續進貨給被告至七十八
          年（改口）是七十六年或七十七年止，生意往來是七十年就開始了。被告
          最後二船木料的錢未還，七十七年一月至九月間的一千三百多萬元是清償
          這二船之前的貨款。」「因這幾年內，丙○○、丁○○均逃匿避不見面，
          顯然是詐欺。」（見本院八十六年三月二十八日、同年四月十一日訊問筆
          錄，三月二十八日該次筆錄亦記載經隔離訊問自訴人，自訴人己○○亦陳
          稱：自七十年起即與聯友公司有生意往來等語，但稱：被告丁○○自七十
          七年一月至九月間陸續匯款一千三百萬元部分，是因為當時雙方還有生意
          往來，我們還有繼續進原木給聯友公司，他們也有給我們錢，這樣才能週
          轉，但總之他們還欠我們四千多萬元等語，此與自訴人乙○○○之前開陳
          述並不相符）。則由其指述情節觀之，自訴人等自七十年起即陸續與聯友
          公司有貿易往來，且買賣價款均以千萬計（以船為貨物計量單位），屬大
          宗且持續性之交易形態，而整個交易過程僅有聯友公司總經理即被告侯季
          松出面與自訴人等洽談商務，自訴人僅係於交付貨物時，有收到由被告侯
          先托以聯友公司董事長名義簽發之本票，以作為給付貨款之憑證，且聯友
          公司自雙方交易以來均有依約付款，迄至七十七年下旬還持續有給付貨款
          之行為，顯見雙方以正常貿易往來已有相當時日，並累積彼此之互信基礎
          ，則揆諸前揭說明，自難僅憑事後自訴人所持有充當貨款之聯友公司本票
          業遭退票且被告丙○○、丁○○二人遲不清償為由，而逕認被告丙○○向
          自訴人訂購該部分貨物之初即有詐取其等財物之故意。況且，自訴人鄭久
          次於本院審理時已自承：「（知道聯友公司失火之事？）七十年起即與之
          有往來，所以我知道他們公司（在七十七年底）失火的事。（知道聯友公
          司與台灣銀行要辦理資產重估之事否？）有耳聞，但因聯友木業七十四年
          曾被倒了一、二億，所以無法重估。（八十一年底被告丁○○有無陸續還
          你五百多萬元？）沒有那麼多，只有一部分小錢。」（見本院八十六年三
          月二十八日訊問筆錄）「丙○○他是丁○○的傀儡，所以雖有上班但沒有
          管事。」（見本院八十九年八月二十五日審判筆錄），顯見聯友公司之經
          濟狀況乃至其償債能力，自訴人等並非毫無所悉，則其等仍願與之貿易往
          來並陸續供貨予聯友公司，又有何施用詐術可言。再者，自訴人等前揭陳
          述情節，亦可知悉自訴人均僅與聯友公司總經理即被告丁○○進行貨物買
          賣事宜，被告丙○○並未參與其中，則其辯稱伊僅係掛名負責人乙節，即
          堪採信。是以，自訴人逕以其持有之本票上有被告丙○○以聯友公司董事
          長名義出具之印文，遂認被告丙○○即與被告丁○○共同施詐云云，實無
          足取（至被告丙○○是否應以聯友公司負責人地位，而擔負聯友公司之債
          務不履行責任，係屬民事議題，與本件刑事詐欺犯意之認定，並無必然關
          連。）
    （二）又按因清償債務而對於債權人負擔新債務者，除當事人另有意思表示外，
          若新債務不履行時，其舊債務仍不消滅，民法第三百二十條定有明文。此
          即學說所稱之新債清償。惟清償得由第三人為之，是第三人與債權人亦得
          訂立新債清償契約。但第三人有無為債務人而與債權人訂定新債清償契約
          ，仍應以雙方合致之意思表示決之，非逕由債權人與債務人自行決定第三
          人新債清償之內容，且第三人如未依其所訂定之新債清償契約予以履行，
          債權人與債務人間原有之契約關係並未消滅，債權人自仍得請求債務人履
          行原有之給付。查自訴人主張渠等於八十三年十月間得悉聯友公司將以其
          工廠土地與長東、綜力公司合建透天住宅乙批，遂至上開工地追討貨款，
          被告丁○○即主張以坐落該工地「美墅國」之八戶透天住宅來抵付自訴人
          之貨款，並經在場之長東、綜力公司總經理即被告戊○○口頭承諾，亦即
          先收回一紙由聯友公司簽發、面額一千萬元之本票以充作上開八戶房屋之
          自備款，並由長東、綜力公司出具收款單交予自訴人，待四百個工作日完
          工並交屋後，再收回自訴人所持有之其餘聯友公司本票等事實，固據提出
          收款單影本乙份為證，惟被告丁○○、戊○○雖自承前開收款單之真正，
          但均否認兩造間有達成上開清償之合意，被告戊○○並以前情置辯，經查
          ，自訴人提出之收款單，僅表明長東、綜力公司收受訂購人即自訴人鄭久
          次所交付之一千萬元本票，係充作訂購人所訂購八戶房屋之訂金、合約金
          及溢收工程款等費用，至於訂購房屋之坪數、總價等，則依雙方於八十三
          年十月四日訂定之買賣合約書為之等情，業據本院核閱上開收款單影本乙
          份屬實，而自訴人己○○之妻李水分先後於八十三年十月三日、四日就上
          開八戶房屋與綜力公司、鄭財旺等人簽訂房屋、土地預定買賣契約書，均
          載明有銀行貸款之給付方式，李水分並委託鄭財旺代辦銀行貸款等事項，
          亦據被告提出自訴人並無爭執之土地、房屋預定買賣契約書、代辦貸款契
          約書各八份在卷可證，則依前揭證據資料，除前開一千萬元本票係抵充自
          訴人所訂購八戶房屋之訂金、合約金及溢收工程款外，均未指明自訴人與
          被告戊○○間已達成如自訴人所稱之清償合意，此外，自訴人復未能提出
          其他積極證據以證實上開合意之存在，則自訴人前揭主張即無足採信。況
          縱認被告戊○○有同意出售其公司所有之八戶房屋，以代被告丁○○清償
          其積欠自訴人之貨款債務，核其性質亦僅為被告戊○○為債務人丁○○所
          為之新債清償，則揆諸前揭說明，縱被告戊○○未依約給付房屋予自訴人
          ，自訴人與被告丁○○間之貨款債權並未因此消滅，亦即自訴人仍得向被
          告丁○○請求給付貨款，並不因此而新生其他損害，此與刑法第三百三十
          九條第一項詐欺取財罪之構成要件亦顯有扞格。再者，自訴人乙○○○及
          李水分等人與長東、綜力公司間，因雙方或遲未辦理銀行貸款或未交屋，
          已於八十五年十二月十七日協議解除上開八戶房屋之買賣契約，並約定由
          被告戊○○與自訴人商談一千萬元簽約金之退款事宜，亦據被告提出自訴
          人均無爭執之協議書影本乙份附卷可參（見被告丁○○八十六年三月二十
          五日答辯狀所附證物），則由該協議書內容觀之，雙方係合意解除，以回
          復訂約前之原狀，並無涉雙方違約賠償之疑義，且依解除契約時當事人所
          負回復原狀之義務，主要即為返還於訂約時由他方所受領之給付（民法第
          二百五十九條第一款），惟被告戊○○已於本院審理時數度表示欲將自訴
          人於訂約時所交付之聯友公司一千萬元本票返還予自訴人，但自訴人不願
          接受，並稱：伊等希望被告所返還者係一千萬元之現款，而非當時所交付
          之本票等語（見本院八十九年八月二十五日審判筆錄）。是以，自訴人亦
          不得以被告戊○○遲未返還訂約時之一千萬元，而推認被告戊○○於訂約
          時即有詐騙意圖。
    （三）綜上所述，自訴人自七十年起與聯友公司訂約供貨而互有交易以來，乃至
          八十三年十月間至聯友公司廠址磋談貨款債務清償事宜，均與被告丁○○
          為之，並無被告丙○○參與其中。至自訴人固曾於八十三年十月間至「美
          墅國」預售屋工地向被告戊○○訂購八戶房地，但並無證據顯示訂約之際
          被告戊○○有承諾將以給付上開八戶房屋以清償聯友公司積欠自訴人之貨
          款債務，且此等行為既不足以認定為施用詐術，自訴人復於已存在之貨款
          債權外，亦不因此而新生其他損害，自與詐欺罪之構成要件不符。此外，
          復查無其他確切證據足認被告二人涉有自訴人所指之詐欺犯行，揆諸首開
          說明，自應為被告二人無罪之諭知。
據上論斷，應依刑事訴訟法第三百四十三條、第三百零一條第一項，判決如主文。
中      華      民      國    八十九    年      八      月      八      日
                                  臺灣臺南地方法院刑事第二庭
                                          法  官  林彥君
右正本證明與原本無異。
如不服本判決，應於判決送達後十日內，向本院提出上訴狀。
                              書記官  陳瑞鈴
中      華      民      國    八十九     年    八        月     八      日


司法院資訊處製作；財團法人民間司法改革基金會備份。
